臺灣高等法院高雄分院刑事判決　　　 100年度交上易字第12號
上　訴　人　臺灣屏東地方法院檢察署檢察官
被　　　告　林燿民
選任辯護人　林春華律師
上列上訴人因被告過失致死案件，不服臺灣屏東地方法院98年度
交訴字第93號中華民國99年11月4 日第一審判決（起訴案號：臺
灣屏東地方法院檢察署98年度調偵字第158 號），提起上訴，本
院判決如下：
    主  文
上訴駁回。
    理  由
一、公訴意旨略以：被告林燿民於民國97年8 月23日12時許，騎
    乘車牌號碼981-CUF 號重型機車，沿屏東縣內埔鄉東片村榮
    和巷由北往南方向行駛，行經榮和巷與大同路路口時，原應
    注意機車行進中，應注意車前狀況，並採取必要之安全措施
    。依當時天候晴、日間自然光線、視距良好、直路、柏油路
    面乾燥、無障礙或其他缺陷，而依其智識、能力又無不能注
    意之情事，竟疏未注意車前狀況，致其所騎乘之機車通過上
    開路口時，適有石秋茂騎乘車牌號碼CN8-307 號重型機車，
    沿內埔鄉○○村○○路由西向東行駛至該路口時，亦未注意
    車前狀況而與林燿民發生側撞，使石秋茂人車倒地，因而受
    有頭部外傷併右側腦挫傷、右側硬腦膜下出血及右側硬腦膜
    下出血等傷害，經送醫救治，延至同年9 月9 日21時許，仍
    因上開傷害不治死亡，因認被告林燿民涉犯刑法第276 條第
    1 項之過失致死罪嫌等語。
二、按犯罪事實，應依證據認定之，無證據不得認定犯罪事實；
    又不能證明被告犯罪者，應諭知無罪之判決；刑事訴訟法第
    154 條第2 項、第301 條第1 項各有明文。次按認定不利於
    被告之證據須依積極證據，苟積極證據不足為不利於被告事
    實之認定，即應為有利被告之認定，更不必有何有利之證據
    ；又犯罪事實之認定，應憑證據，如無相當之證據，或證據
    不足以證明，自不得以推測或擬制之方法，以為裁判之基礎
    （最高法院30年度上字第816 號、40年度台上字第86號判例
    意旨可參）；另按刑事訴訟法第161 條規定：檢察官就被告
    犯罪事實，應負舉證責任，並指出證明之方法。因此，檢察
    官對於起訴之犯罪事實，應負提出證據及說服之實質舉證責
    任。倘其所提出之證據，不足為被告有罪之積極證明，或其
    闡明之證明方法，無從說服法官以形成被告有罪之心證，基
    於無罪推定之原則，自應為被告無罪判決之諭知（最高法院
    92年度台上字第128 號判例要旨足佐）。
三、證據能力：後述關於證人於審判外之陳述及卷附書證而屬於
    傳聞證據等部分，檢察官、被告林燿民、辯護人已於本院審
    理調查上開證據時均知係屬傳聞證據，而就此證據能力均表
    示無意見，即同意作為證據，且本院認為以之作為本案認定
    之證據，均與待證事實具有關聯性，且無證據證明此等證詞
    有何非出於任意性，或書證有何遭變造或偽造情事，作為本
    案之證據亦屬適當，依刑事訴訟法第159 條之5 第1 項規定
    ，均得為證據。
四、公訴人認被告林燿民涉犯刑法第276 條第1 項之過失致死罪
    嫌，係以被告於警詢及偵查之供述，卷附之道路交通事故調
    查報告表(一)、(二)、道路交通事故現場圖、相驗筆錄、驗斷書
    、相驗屍體證明書、長庚紀念醫院診斷證明書、相驗照片、
    現場照片等情為據。而訊據被告固坦承於上揭時、地，確有
    駕駛上開機車與被害人石秋茂所騎乘之上開機車發生撞擊車
    禍，致被害人倒地因傷重而致死之事實，然否認有何被訴過
    失致死犯行，辯稱：本件車禍發生時，我確定我行車方向這
    邊是綠燈，我進入路口前亦有減速，而進入路口時，被害人
    闖紅燈從我右側衝撞過來，因我騎至該路口之右側有建築物
    擋住視線，我沒有看到從右側衝過來之被害人來車，所以來
    不及煞車。我於應訊時所述之車速，係憑自己感覺判斷的，
    並不確定當時車速多少，不能以此認定我有超速行駛等語。
五、經查：
(一)、被告林燿民於97年8 月23日12時許，騎乘車牌號碼981-CUF
    號重型機車，沿屏東縣內埔鄉東片村榮和巷由北往南方向行
    駛，行經榮和巷與大同路路口時，與沿內埔鄉○○村○○路
    由西向東行駛至該路口之被害人石秋茂騎乘之車牌號碼CN8-
    307 號重型機車發生撞擊，被害人因而人車倒地並受有頭部
    外傷併右側腦挫傷、右側硬腦膜下出血及右側硬腦膜上出血
    等傷害之事實，為被告所不否認，並有道路交通事故現場圖
    、調查報告表(一)、(二)、長庚紀念醫院診斷證明書及車禍現場
    暨車輛損壞照片張附卷可稽（見相驗卷第5 至7 、19、25至
    34頁）。而被害人確因頭部外傷併右側腦挫傷、右側硬腦膜
    下出血及右側硬腦膜上出血接受開顱手術後，延至同年9 月
    9 日21時許不治死亡之事實，亦經臺灣屏東地方法院檢察署
    檢察官督同檢驗員相驗屬實，有相驗筆錄、相驗屍體證明書
    、驗斷書及相驗照片可參（見相驗卷第36至53頁），是被告
    駕駛上開車號機車與被害人騎乘上開車號機車發生碰撞後，
    被害人因而倒地傷重不治死亡一節，堪以認定。
(二)、本件交通事故路口（屏東縣內埔鄉○○村○○路○ 段與榮和
    巷口）係設有行車管制號誌，有卷附之道路交通事故調查報
    告表、現場圖、現場照片在卷可稽，而本件交通事故之報案
    人邱新榮及附近民眾利治榮、吳信善等人均於警詢時陳稱該
    路口交通號誌正常運作，但均未目睹何人闖紅燈等語（見相
    驗卷第15-16 頁，調偵59號卷第21-24 頁），又該路口之監
    視器系統損壞無法調閱事故當時之監視畫面，亦有到場處理
    員警所製之調查報告可參（見調偵59號卷第20頁），故無從
    認定本件交通事故發生時，被告與被害人究係何者行車方向
    係管制號誌為綠燈得通行，而為有優先路權之一方。此外，
    本件交通事故肇事原因經先後送臺灣省高屏澎區車輛行車事
    故鑑定委員會、臺灣省車輛行車事故覆議鑑定委員會鑑定之
    結果，亦認依卷附資料，肇事地點設有行車管制號誌正常運
    作，無法證明那一方未依號誌指示行駛，未便遽予鑑定，有
    上開2 委員會之高屏澎鑑字第0986001143號函、覆議鑑字第
    0986202705號函在卷可憑（見調偵59號卷第7 頁、調偵158
    號卷第3 頁）。為此，原審復將本件交通事故送請財團法人
    成大研究發展基金會轉請成功大學車輛行車事故鑑定研究中
    心為鑑定，經鑑定人親赴上開肇事現場觀察，並綜合卷宗證
    據資料，雖認本件車禍由闖紅燈一方應負百分之一百之事故
    責任，但僅能對被告及被害人闖紅燈之可能性為分析，認本
    案被害人闖紅燈之可能性介於50% 至80% 間，被告闖紅燈之
    可能性介於20% 至50% 間，然仍無法確切指出事故當時何人
    闖紅燈，有該基金會99年9 月21日函及所附鑑定意見書可參
    （下稱成大鑑定意見，見原審卷第66、85、87頁）。從而，
    本件即乏積極證據足資認定事故發生時究係何人未依號誌指
    示行駛，而路權歸屬於何方，益徵更無積極證據憑以逕認被
    告有何闖紅燈之事實。
(三)、汽車行駛時，駕駛人應注意車前狀況，並隨時採取必要之安
    全措施，道路交通安全規則第94條第3 項固定有明文。然按
    汽車駕駛人依規定遵守交通規則行車時，得信賴其他汽車駕
    駛人亦能遵守交通規則，故關於他人違規行為所導致之危險
    ，僅就可預見，且有充足時間可採取適當之措施以避免結果
    之發生時，負其責任，對於他人突發不可知之違規行為並無
    防止之義務。又刑法上之過失犯，以行為人對於犯罪結果之
    發生按其情節應注意，並能注意，而不注意者，始克相當；
    若事出突然，依當時情形，不能注意時，縱有結果發生，仍
    不得令負過失責任（最高法院87年度台上字第2457號判決要
    旨參照）。本件公訴人起訴固以「依被告林燿民於警詢、偵
    查陳述，被告尚未接近路口，離路口較遠且視線受到右側建
    築物遮蔽時，尚能發現前方路口有其他機車闖紅燈，則當被
    告更接近路口要通過路口時，應會特別注意是否有無其他闖
    紅燈之行為，又當被告更接近路口要通過時，其視野更廣，
    應能注意到在其右側由死者所騎乘之機車，然雙方仍於路口
    發生車禍，顯見被告在接近路口時，未注意車前狀況，因此
    未能及時發現死者所騎乘之機車致發生本件車禍」等情為據
    ，然：
  1.本件交通事故發生時天候晴，為日間自然光線，有道路交通
    事故調查報告表(一)在卷可稽，事故發生後，被告所騎乘之98
    1-CUF 號機車由北而南向右倒於已過路口之大同路外側車道
    （車頭朝南），遺有一道自西北往東南延伸之刮地痕6.6 公
    尺，刮地痕起點距道路中心線2.6 公尺，被害人所騎乘之CN
    8-307 號機車由西往東向左倒於大同路外側車道（車頭朝西
    ），留有一道由西北往東南延伸之刮地痕3 公尺，刮地痕起
    點距道路中心線2.1 公尺，2 車均無剎車痕，而車損情形則
    為：被告機車右邊車身有刮擦痕，右下方腳踏板下方破裂，
    被害人機車左邊車身有刮擦痕，前輪上方車殼有刮擦痕跡，
    前輪及前輪軸往後側變形，有現場圖及現場照片可參，足認
    本件車故係路口的交岔撞，且係被害人騎乘機車正面撞擊被
    告機車右側車身，此亦為成大鑑定意見所是認（見原審卷第
    80、81頁）。又依現場照片，於該路口西北角有混凝土建築
    物阻擋北往南行向觀看西往東來車視線（見相驗卷第25頁）
    ，且經成大之執行鑑定人親赴現場勘查，亦認由北往南之行
    向（即被告行向）為4 個方向鄰近路口視線最差者（見原審
    卷第79頁），則被告所辯「我沒有看到被害人機車」、「我
    沒有看到被害人從右側衝撞過來」等語應非虛佞，更因有上
    述之視覺死角，自無起訴書所陳「當被告更接近路口要通過
    時，其視野更廣」之情，非待被告進入該路口時，其視野方
    能及於橫向之大同路狀況，是以被告進入本件事故路口前之
    視線，顯不知被害人騎乘機車自大同路西向東行駛至該路口
    。
  2.本件交通事故關於被告及被害人之車速如何，經鑑定人以2
    車刮地痕，不考慮撞擊能量損失及雙方騎士跌倒或是拋擲影
    響能量之計算為保守估計，2 車發生撞擊時，被害人車速約
    31.7公里，被告車速約21.3公里，且此數值顯較真正速度為
    低，即可確定發生撞擊前，被害人車速高於被告車速（見原
    審卷第82、83頁），又被告關於其進入路口時車速之供詞「
    約為40-50 公里」（見相驗卷第9 頁）、「約40公里」（見
    相驗卷第37頁）、「30-40 公里」（見調偵158 號卷第11頁
    ）、「大概40幾公里」（見原審卷第45頁反面），固非全然
    一致，但所陳之車速均屬40公里左右，在無其他證據足以確
    認被告進入事故路口之實際車速，被告所稱「我於應訊時所
    述之車速，係憑自己感覺判斷的，並不確定當時車速多少」
    等語，尚非不可信。則被告機車行駛於榮和巷之速限，雖為
    每小時40公里（見本院卷第36頁之屏東縣政府警察局內埔分
    局100 年3 月3 日函文；相驗卷第6 頁之調查報告表(一)誤載
    為60公里），亦不能以此逕認被告即有超速行駛之違規。又
    如各以時速30、40、50公里換算被告每秒行車速度，則分別
    約8.33公尺、11.11 公尺、13.88 公尺，而被告行駛之榮和
    巷路口至被告機車刮地痕起點不及10公尺，有事故現場圖可
    稽（見相驗卷第5 頁），則被告從路口到刮地痕起點之時間
    不及1 秒或1 秒餘之瞬間，實難期被告於上開視線受阻情形
    下，能注意其右側方有被害人機車行至，即採取必要之安全
    措施而為煞避之反應。又依被告所述其雖已發現前方路口有
    其他機車闖紅燈，但因有上述之視覺死角，且待被告進入該
    路口時，其視野方能及於橫向之大同路狀況，則被告於進入
    該路口之瞬間，實難期被告有如起訴書所陳「應會特別注意
    是否有無其他闖紅燈」之情形。
(四)、綜上各節，本件路權歸屬不明，既無積極證據足以證明被告
    林燿民有何闖紅燈之事實（如上所述），自得認定被告係遵
    守行車號誌直行欲穿越事故路口。又被害人係自被告右側駛
    至該路口，致被告因不及煞車避讓而肇事，則被告對此突發
    之行車事故之發生，無從憑認其有何能注意且有充足時間可
    以避免之情形，是不能遽認被告即有疏未注意車前狀況之過
    失責任。此外，復查無其他積極證據足資證明被告有何應注
    意能注意而未注意之過失情事，不能證明被告有公訴人所指
    之過失致死犯行，被告被訴過失致死罪自屬不能證明。原審
    因而以不能證明被告犯有被訴之過失致死罪，而為被告無罪
    之諭知，核無違誤。
六、原審檢察官循告訴人即被害人之妻黃桂英請求上訴之理由略
    以：「本件交通事故路口之被告所行駛榮和巷速限應為時速
    40公里，又榮和巷於接近大同路口處，地面繪製有6 條一組
    之顛簸白線標誌，依據道路交通標線設置規則第159 條規定
    ，此白線為減速標線，用以警告車輛駕駛人前方路況特殊，
    車輛應減速慢行，則不僅被告行駛於該路段時速不得逾40公
    里，甚且於接近肇事路口時，縱其行向為綠燈，亦不得全速
    通過而負有減速至隨時可煞停之義務。被告歷次所自承之行
    車速度顯已逾越當地速限，又未依減速標線之設置於進入肇
    事路口時保持隨時得煞停之狀態，若其有依上揭顛簸白線之
    規定減速慢行，其在進入肇事路口後仍應有充裕之反應時間
    足以煞車，故被告未注意車前狀況，肇致本件車禍發生及被
    害人死亡之結果，其過失責任應堪認定」等語。然被告駕駛
    機車進入事故路口前之榮和巷地面，雖有6 條一組之顛簸白
    線減速標誌，惟被告於事故發生後之初次警詢中，業已供述
    其有減速等語（見相驗卷第9 頁），又本件既乏積極證據證
    明被告有超速行駛（如上所述），自難僅以被告歷次對於時
    速之供述未盡一致，逕認其即有「未減速」之情，而本件事
    故不能證明被告即有疏未注意車前狀況之過失責任（如上所
    述），本件上訴意旨猶執前詞，指摘原判決不當，為無理由
    ，上訴應予駁回。
據上論斷，應依刑事訴訟法第368 條，判決如主文。
本案經檢察官孫小玲到庭執行職務。
中    華    民    國   100    年    4     月    12    日
              刑事第三庭    審判長法  官  莊崑山
                                  法  官  唐照明
                                  法  官  張意聰
以上正本證明與原本無異。
本件判決不得上訴。
中    華    民    國   100    年    4     月    13    日
                                  書記官  王秋淑